【裁判字號】    91,自,95
【裁判日期】    920219
【裁判案由】    詐欺
【裁判全文】
臺灣臺中地方法院刑事判決                            九十一年度自字第九五號
    自  訴  人  丁○○○工業股份有限公司
    代  表  人  陳均鴻
    自訴代理人  廖繼鋒律師
    被      告  乙○○  男  四.
                丙○○  女  四.
    共      同
    選任辯護人  林邦賢律師
右列被告因詐欺案件，經自訴人提起自訴，本院判決如左：
    主  文
乙○○、丙○○均無罪。
    理  由
一、自訴意旨略以：緣被告乙○○與丙○○係夫妻，二人於台中縣太平市○里○○區
    ○○路四十八號設立億統膠帶有限公司（以下簡稱億統公司），專營各種膠帶、
    尼龍帶之製造加工買賣業務，與自訴人生意往來已近二年時間。詎民國（下同）
    九十年七月份，被告等人明知其財務狀況已陷於不能給付之狀況，非但銀行已緊
    縮其銀根，且向民間債權人大量舉債達新台幣（下同）一千五百五十萬元，卻利
    用與自訴人往來近二年之時間而獲取自訴人之信任關係，繼續向自訴人訂購膠水
    等原物料之貨品，計九十年七月份貨款六十二萬九千零三十九元，八月份貨款八
    十四萬三千三百八十八元，九月份貨款六十九萬三千一百五十八元，十月份貨款
    九十萬二千八百九十元，十一月份貨款一百四十五萬九千二百四十九元，十二月
    份貨款四十七萬一千五百五十五元，總計四百九十九萬九千二百六十九元，詎被
    告等拖延前開貨款之給付，且迄同年十一月三日自訴人始接獲被告等人寄來之七
    月份貨款支票其兌現日，竟係九十年十二月十三日，其餘貨款之支票票期均長達
    五個月，已屬異常。為此自訴人於同年十一月十四日派員至被告公司處協商要求
    縮短票期為三個月，惟乙○○答稱因其夫妻作保遭人連累，致銀行緊縮銀根，但
    其公司每月營業額均在一千二百萬之間，且無積欠民間借款，其要繼續出貨支持
    伊，過段時日，伊自會清償所有貨款，自訴人不疑有他，繼續出貨至同年十二月
    十一日，卻於同年十二月二十三日接獲被告函知億統公司已結束營業云云，依被
    告函告內容知悉除銀行外，被告尚有五位民間債權人，借款金額達一千五百五十
    萬元，應收帳款僅三百五十萬元，並非被告等宣稱每月均有一千二百萬之營業額
    ，顯有詐取財物之不法犯意，所為係犯刑法第三百三十九條第一項之詐欺取財罪
    嫌等語。
二、按刑法第三百三十九條第一項詐欺罪之成立，以意圖為自己或第三人不法所有，
    以詐術使人將本人或第三人之物交付為要件。所謂以詐術使人交付，必須被詐欺
    人因其詐術而陷於錯誤，若其所用方法不能認為詐術，亦不致使人陷於錯誤，即
    不構成該罪，最高法院四十六年台上字第二六０號著有判例可參。是民事債務當
    事人間，若有未依債務本旨履行給付之情形，在一般社會經驗上，原因非止於一
    端，或因不可歸責之事由無法給付，或因合法對他造主張抗辯而拒絕給付，甚至
    債之關係成立後，始行惡意遲延給付，皆有可能，非必出於自始無意給付之財產
    犯罪一端，要難單純以債務不履行之狀態，遽認被告自始有詐欺之故意。
三、訊據被告乙○○、丙○○固對億統公司向自訴人進貨積欠貨款等情坦承不諱，惟
    堅決否認有詐欺犯行。被告乙○○辯稱：並未對自訴人公司之任何人佯稱沒有民
    間貸款，後來是因為保證債務未清償而被銀行緊縮銀根才發生跳票等語；被告丙
    ○○辯稱：伊九十年五月之前，在台北上班，不清楚公司之財務狀況，五月底因
    為公司會計生小孩才來台中幫忙，公司的事，伊均未插手等語。自訴人以被告等
    均涉犯詐欺罪嫌，無非以：（一）被告於九十年七月時遭銀行停止融資，用貸款
    來付貨款，則自訴人明知已無支付能力，仍向自訴人訂貨，顯然有不法所有意圖
    ；（二）九十年九月被告丙○○因連帶保證七千多萬之債務未清償，致被告等遭
    所有往來之銀行全面凍結資金，確定九十年九月已無法向任何銀行申貸，且被告
    等將公司負責人更換為案外人陳錫儀仍遭銀行拒絕，仍隱瞞自訴人繼續向自訴人
    訂貨；（三）自訴人於九十年九月已無任何給付能力，卻仍繼續向自訴人訂貨且
    於九十年十一月初向自訴人公司之經理黃永仁說該公司每月營業額在一千二百萬
    之間，無民間貸款，再向自訴人大量訂貨一百四十五萬九千二百四十九元等情為
    據。
四、經查：（一）億統公司與自訴人公司往來近二年之後始有本件債務無法履行之情
    形，而渠等交易時，均以遠期支票給付貨款，業據自訴人於自訴狀載明，且有自
    訴人提出之支票影本九紙附卷可憑，是以億統公司之實際經營業務者即被告陳鍚
    富並非首次交易即出現債務未履行之情形，而九十年七月至十二月之貨款，依約
    均應於數月後給付，可以認定，是以本案被告陳鍚富於訂貨之時，倘預估該批向
    自訴人訂購之原物料有獲利之可能，自難認被告自始具備有意圖不法所有之主觀
    條件；（二）億統公司係專營各種膠帶等之製造，該公司向自訴人訂購之商品為
    膠水等原物料，有億統公司之變更登記表一紙附卷可憑，並為自訴人公司及被告
    所自認，且查億統公司於九十年十月十五日向中華商業銀行申請貸款四百萬元，
    經該行審核結果：分析億統公司九十年六月財務資料顯示：（括弧內為八十八年
    同業平均比率）一、財務結構：淨值比率二二．一七百分比（三二．一百分比）
    ，固定長期適合比率一一七．０二百分比（一０七．二百分比），負債比率三五
    ０．九八百分比（二一一．四百分比），財務結構須加強。二、償債能力：流動
    比率九四．二六百分比（八三．四百分比）、速動比率四二．一六（四八．七０
    百分比），均與同業相當。三、營運效能：應收款項週轉率一八．八七次（五．
    一次）、存貨週轉率一．五六次（五．一次）經營效能應加強。四、獲利能力：
    營業毛利率一二．七三百分比（十五百分比）、營業利益二．六二百分比（二．
    八百分比）、稅前損益率一．０一百分比（０．九百分比）均與同業相當，受理
    單位之意見為億統公司九十年一至六月營收00000000元，營收尚稱穩定
    ，先前還款繳息正常，而准予續約，業據本院向中華商業銀行函調億統公司之貨
    款情形，據該銀行以九十一年八月五日（九十一）中投字第九一一一七號函覆本
    院，並有該函所附九十年十月三十日授信審核表一紙附卷可憑，是以億統公司九
    十年六月之營業毛利率尚有十二．七三百分比，與同業之十五百分比相當，則被
    告陳鍚富於九十年七月向自訴人訂購六十多萬之原物料，尚難認其有明知已無法
    給付之故意，而九十年十一月間中華商銀經以前開審核之資料給予億統公司續貸
    四百萬元，亦已超過億統公司於九十年七月至十一月間所訂購之原物料之貨款總
    額，且依當時銀行之基本放款利率為百分之八點八，加碼的結果，該信用貸款利
    率為百分之八點九六，比較億統公司九十年六月之營業毛利率為百分之十二點七
    三為低，且契約期間長達一年至三年，縱令億統公司之財務結構須加強，為了增
    加償付貸款及貨款能力，被告乙○○決定籌借資金繼續進貨經營，應屬合理，是
    以被告乙○○辯稱伊在九十年七月至十二月間向自訴人進貨，目的是想繼續營運
    以增加自己之償債能力，應屬可採；（三）被告陳鍚富、丙○○於八十四年間為
    聖凱國際有限公司向第一商業銀行股份有限公司（以下簡稱第一銀行）借款六千
    萬元之連帶保證人，經第一銀行以包括被告二人在內之人為相對人，聲請發支付
    命令，並經本院於九十年十一月六日對被告二人以九十年促字第六六七九八號核
    發支付命令裁定，內容為被告等二人及另一債務人吳聖惠應連帶清償新臺幣七百
    萬元、美金二十一萬七千二百九十二元、法郎一十七萬零七十一元九角、歐元四
    萬五千七百七十八元二角五分、日幣一百二十萬一千四百六十元、里拉一千五百
    二十一萬一千零八十元及其利息、違約金等，有保證書及本院九十年十一月六日
    所為九十年度促字第六六七九八號支付命令各乙紙附卷可證。被告丙○○另為棋
    宇貿易有限公司向第一銀行借款之連帶保證人，經第一銀行聲請支付命令，被告
    丙○○應連帶清償新臺幣三百萬元，美金二十二萬六千零六十七元四角、法郎一
    十七萬二千一百七十二元五角、歐元二萬二千六百零九元三角六分、日幣六十七
    萬九千八百元、馬克四萬九千四百六十四元四角及其利息、違約金等，有本院九
    十年十一月六日所為九十年度促字第六六七九九號支付命令乙紙附卷可證，且被
    告二人所有之房地並遭前開債權人假扣押，亦有土地及建物登記謄本各二份在卷
    可憑，是以被告乙○○、丙○○二人於九十年十一月間即因聖凱、棋宇公司之債
    務無法如期清償，並於催討無效之情形下被法院裁定應連帶清償前開債務，此時
    被告二人之財產均將遭受強制執行，其信用狀況亦將大打折扣，銀行為求億統公
    司原來貸款在將來能如期清償，必或限縮其貸款額度（即俗稱緊縮銀根），或命
    其再行提供擔保，此事實有本院向億統公司經常往來之各家銀行函查億統公司之
    貸款情形，經銀行回覆之書函內容可證，說明如下：１中華商業銀行南投分行九
    十一年三月七日（九一）中投字第九一０三一號函稱：億統公司借款額度最高六
    百萬元，該公司於九十年十二月十日於本行發生退票後，即未繼續動用本行借款
    額度。２合作金庫銀行大里分行九十一年二月二十七日合金大里放字第○九一○
    ○○０九九三號函稱：億統公司授信最初往來日為八十九年二月二十一日，借款
    額度最高為九百萬元，及出口押匯美金五十萬元，九十年十二月二十八日支票存
    款被列為拒絕往來戶，本分行即依規定停止增加授信額度。３彰化銀行霧峰分行
    九十一年三月十二日彰霧字第三八三號函稱：億統公司於八十七年八月二十日借
    款額度七百五十萬元，惟該公司於九十年十二月五日支票存款發生退票，以致影
    響公司債信，本分行同時要求償還借款。由以上各家銀行函覆之內容可知，億統
    公司確實遭受銀行緊縮銀根，該緊縮銀根之情形，最遲為合作金庫大里分行之九
    十年十二月二十八日，中華商業銀行於九十年十月間尚決定同意億統公司續貸四
    百萬元，是以被告陳鍚富於九十年七月至十二月間向自訴人進貨時，不能推定億
    統公司已陷於給付不能之情形。參酌億統公司被銀行緊縮銀根之確定日期應為九
    十年十二月二十八日，與前開保證債務被追償之日期即九十年九月（此為被告自
    承被追償之日期，為前開支付命令裁定之日期前二月，應屬合理），相隔只有三
    個月，堪信億統公司被緊縮銀根之情形，與前開保證債務之突然被追償有關，被
    告陳鍚富辯稱最後是因為連帶保證債務問題而遭緊縮銀根，以致於貸不到款，而
    宣告倒閉等語，可以採信。而億統公司遭銀行緊縮銀根之情形，既係因為他人之
    債務無法清償所致，自訴人復無法證明被告與聖凱、棋宇公司之經營情形為被告
    二人所能控制或為被告二人所能知悉，則被告二人遭他人連累，突然無法順利貸
    款以繼續經營之情形，自非被告陳鍚富向自訴人訂貨之前所能知悉，自無自訴人
    所謂被告明知渠等陷於給付不能之主客觀情形；（四）再查億統公司在合作金庫
    大里分行、彰化銀行霧峰分行、中華商業銀行南投分行支票存款帳戶往來之明細
    中，該公司在彰化銀行霧峰分行每月均有數百萬之票據中心扣帳之紀錄，該扣帳
    紀錄超過億統公司積欠自訴人之當月貨款金額甚多，有前開銀行往來明細各一份
    在卷可憑，且無異常提領之情形，除了前開銀行函覆之跳票日期之後到期之支票
    外，其餘支票均有兌現，顯然億統公司在九十年十二月份支票跳票之前，依其營
    運之情形，仍有能力支付應付貨款，一個月多達數百萬元，是以自訴人指稱被告
    於九十年七月至十一月間明知無法支付票款而仍向自訴人訂貨云云，缺乏依據。
    至於九十年十二月之訂貨僅有四十七萬多元，其中有部分貨品於九十年十二月二
    十七日、二十八日由自訴人搬回，業據證人黃永仁到庭證稱：「有，領回之日期
    係十二月二十七日、二十八日」（法官問：跳票之後有無通知你們去領回剩餘之
    貨？）等語並有銷貨單二張及貨物數量表一張影本附卷可憑，該領回數量之價值
    約有二十九萬多元，則億統公司於九十年十二月間僅用自訴人之原物料十多萬元
    ，且被告並未於宣告倒閉後即將貨物據為已用，以為陸續清償其餘債務之用，而
    係通知自訴人領回，益證明被告自始並無詐取貨品之故意，再查億統公司於九十
    年十二月一日至十二月十一日止，存入合作金庫大里分行之現金有三十五萬七千
    元，存入彰化銀行霧峰分行支票存款帳戶有五十四萬元，存入該行存摺存款帳戶
    有一百二十八萬九千二百零五元，有前開帳戶往來明細附卷可憑，縱令被告有其
    餘應付帳款，惟仍足以證明被告陳鍚富迄至九十年十二月十一日止，仍有能力籌
    措一百多萬元之現金供使用，是以自訴人以被告於九十年十二月份訂貨四十多萬
    元，有不法所有之意圖亦屬無據；（五）、證人甲○○即億統公司會計小姐固然
    到庭證稱：伊於九十年七月回到公司時，公司有運轉困難之情形，均以貸款來付
    貨款等語，惟查證人甲○○亦證稱：億統公司有試著去變更負責人再去辦理貸款
    等語，堪信被告在九十年十二月倒閉之前，均試圖向銀行貸款以支付應付貨款。
    該證人並未證述九十年七月公司被停止融資，且利用融資來營運等之詳情，亦不
    能證明被告自始即有主觀不法所有之意圖，自不得以前開證人之證詞，為不利被
    告之認定；（六）億統公司是在九十年十二月間始遭銀行全面停止融資，並非自
    訴人所稱之七月或九月，已如前述，自訴人稱被告於九十年七月或九月即遭銀行
    全面停止融資云云，應屬無據；（七）證人黃永仁係自訴人公司職員，其所為證
    詞難免偏頗，況證人黃永仁證稱：十月份發現有異常情形，才去億統公司了解，
    被告陳鍚富確實有告知因小舅子倒閉受到牽連，更換負責人等語，核與本院前開
    第（三）項之認定無異，至於民間是否有貸款，並非被告被緊縮銀根之原因，依
    常理，銀行亦不可能知悉被告有無民間借貸，況證人黃永仁稱九十年十月份該次
    只是例行性之拜訪，主要是看看被告公司之營運狀況，被告銀行貸款之多寡及保
    證債務之多寡，證人既未深究，是以，縱令被告告知證人其尚有民間貸款，尚難
    認該告知，足以影響自訴人公司與被告之交易，是以證人黃永仁之前開證詞，仍
    不足作為不利於被告之認定。
    綜合上情判斷，本件被告乙○○、丙○○二人之行為與詐欺罪之構成要件尚屬有
    間，縱認本件兩造間因億統公司嗣後資力陷於困頓，無力清償全部債務，而生有
    債務糾紛，亦僅係民事糾葛而己，尚不得僅以億統公司屆期無力清償債務乙節，
    逕謂被告二人涉有詐欺犯行。此外，復查無其他積極證據，足認被告乙○○、丙
    ○○確有詐欺之犯行，依前述說明，自應均為無罪之諭知。
五、臺灣台中地方法院檢察署併案（九十一年度偵字第一九三二九號、九十一年偵字
    第一九一一四號另以：被告乙○○、丙○○涉嫌向好加企業股份有限公司及長鴻
    特種紙業股份有限公司詐騙進貨，而移送併案審理。但查自訴人所為前開自訴，
    尚未能證明被告乙○○、丙○○有詐欺犯行（詳如前述），經本院為無罪之諭知
    ；故此部分無從併案審理，爰退還原檢察官另為適法之處理，附此敘明。
據上論斷，應依刑事訴訟法第三百四十三條、第三百零一條第一項，判決如主文。
中    華    民    國      九十二      年       二      月      十九     日
                                臺灣臺中地方法院刑事第二庭
                                      法  官  陳 如 玲
右正本證明與原本無異。
如不服本判決，應於判決送達後十日內向本院提出上訴狀，上訴於臺灣高等法院臺中
分院( 須附繕本 )。
                                      書記官
中    華    民    國      九十二      年       二      月     二十四    日


司法院資訊處製作；財團法人民間司法改革基金會備份。
